【裁判字號】    90,台非,413
【裁判日期】    901227
【裁判案由】    侵占
【裁判全文】
最高法院刑事判決                                  九十年度台非字第四一三號
    上訴人  最高法院檢察署檢察總長
    被  告  甲 ○ ○
            乙○○○
右上訴人因被告等侵占案件，對於台灣高等法院中華民國八十九年二月二十四日第二
審確定判決（八十六年度上更(一)字第一○五○號，起訴案號：台灣桃園地方法院檢察
署八十二年度偵字第九六三三、九八二九、一一七二一號），認為違法，提起非常上
訴，本院判決如左：
    主  文
原判決撤銷，由台灣高等法院依判決前之程序更為審判。
    理  由
非常上訴理由稱：「一、按應於審判期日調查之證據而未予調查者，及判決所載理由
矛盾者，其判決當然違背法令，刑事訴訟法第三百七十九條第十款、第十四款定有明
文。又事實審法院應予調查之證據，不以當事人聲請者為限，凡與待證事實有關之證
據，均應依職權調查，否則難謂無刑事訴訟法第三百七十九條第十款之違法。另法院
之採證固屬法院自由裁量權，惟其採證如違證據法則，亦屬違背法令（以上有最高法
院三十二年上字第一二○八號及六十四年台上字第二九六二號判例可資參照）。二、
本件告訴人謝德福夫婦指控被告甲○○等侵占告訴人委其買賣股票之資金及買後未賣
出之股票等情。原判決認定被告無侵占詐欺情事，而為無罪之判決。惟其所述理由先
謂『告訴人之指訴，既有瑕疵，復與客觀事實不相符合，難作為被告不利之認定』，
亦即否定告訴人與被告間，有委買股票之事實。其後又謂『告訴人有委託被告買賣股
票，因買賣何種股票，買賣價格為何，買賣張數為何，概由被告決定，在雙方彙算盈
虧清楚以前，被告有無侵占，侵占股票或股款，侵占多少，尚難認定』，『從雙方對
話內容，告訴人之本錢究為三百三十六萬七千元（新台幣，下同）或為四百十六萬七
千元，抑或為其他數額，及股票買賣之種類、張數、金額，兩造俱有爭執，彼此表示
應予會算，在雙方釐清以前，尚難以推測方法謂被告侵占股票或出售款』云云。是又
認被告與告訴人間確有委託買賣股票之事實，祇是因買賣股票之種類、張數、金額，
以及告訴人之資金尚待釐清，致無法認定被告侵占之犯行。嗣原判決理由復稱：『查
被告依告訴人所託，購買一百十二張股票，業據告訴人謝黃芳寶供承無訛，謝德福亦
稱：『是的』等語，嗣告訴人謝德福因選舉關係，囑咐被告出售股票，此為告訴人所
自承，是以縱如告訴人所述，被告代為買賣股票，因被告既未施用詐術，告訴人亦未
陷於錯誤，被告當無詐欺可言』，以上詳見原判決理由六之（四）、七之（二）、八
之（二）所述。原判決理由先認告訴人之指訴，與客觀事實不符，難作為被告不利之
認定；後又認為告訴人所訴確有其事，祇是買賣股票之內容尚待釐清，致難認定被告
之犯行而已。原判決如係採信被告之辯詞，認渠等間從無委買股票之情事，而認告訴
人與被告間並無告訴人稱曾交付四百十六萬七千元之事實，而無任何款項之交付，又
何以認為被告與告訴人間係因尚待釐清買賣股票之種類、數量、金額，致一時未能歸
還股款或股票之情﹖其判決理由顯屬矛盾。三、本案被告亦自承多次返還金錢予陳訴
人，並有二百萬元之本票、三十萬元及五十萬元之收據在卷可稽，則二者間是否確有
股票或金錢遭被告據為己有，即為侵占罪成立與否之重要構成要件事實，原確定判決
僅以告訴人存款簿提領金額不足四百十六萬七千元，即認與事實不符，有違經驗法則
與論理法則。又原判決在檢察官起訴事實同一之範圍內，竟僅以告訴人所稱之罪名前
後不一（侵占、侵占詐欺、詐欺等），即認陳訴人（應為「告訴人」之誤）之指訴有
瑕疵，而難作為被告不利之認定，顯難謂有當。如告訴人確有交付金額，則告訴人交
付之資金究係作何用途，金額究為若干？如係委買股票，委買幾張股票？剩餘款為若
干？股票交易之盈虧結果如何？相關之證據，如本票、會算單、收據等均為客觀上法
院認定事實及適用法律之基礎，原判決竟均未加審酌，徒以『雙方俱無法會算清楚』
遽認『依通常一般人之觀念，自難確信被告有侵占之行為』，其認事用法顯屬率斷，
難謂無『應於審判期日調查之證據未予調查』之違法。爰依刑事訴訟法第四百四十一
條、第四百四十三條提起非常上訴，以資糾正」等語。
本院按依法應於審判期日調查之證據而未予調查者，及判決理由矛盾者，其判決當然
違背法令，刑事訴訟法第三百七十九條第十、十四款分別定有明文。本件原確定判決
認被告甲○○、乙○○○並無檢察官公訴意旨所指侵占犯行，亦不成立詐欺罪責，因
而為其無罪判決。係以告訴人就其交予被告等代為買賣股票之金額前後所述不一，顯
有瑕疵，其存款簿提領金額不足四百十六萬七千元，難認所指與事實相符。且縱如告
訴人所言，確有委託被告等買賣股票，然在雙方會算盈虧清楚前，難以認定被告等有
侵占情事。另依告訴人所指，被告等代為買賣股票既未施用詐術，告訴人亦未陷於錯
誤，要無詐欺可言等由。然原確定判決理由先係認告訴人關於交付四百十六萬七千元
予被告等託其買賣股票之指訴，顯有瑕疵，且與客觀事實不符，難作為被告等不利之
認定，既已否認被告等有受託買賣股票，而向告訴人收受該款之事實。嗣又依告訴人
所提出錄音帶，引據被告等與告訴人雙方之對話內容，謂「從雙方對話內容，告訴人
之本錢究為三百三十六萬七千元，或為四百十六萬七千元，抑或為其他數額，及股票
買賣之種類、張數、金額，兩造俱有爭執，彼此表示應予會算，在本件雙方釐清以前
，尚難以推測方法謂被告侵占股票或出售款」，似又肯認告訴人確有交付款項予被告
等託其買賣股票情事，致其理由之論述有前後矛盾之可指。又告訴人就其所指交付四
百十六萬七千元，委由被告等代為買賣股票，嗣雙方於八十二年四月一日會算，計買
入各類股票一百張，而於八十一年二月十一日賣出部分股票，尚餘四十七張股票未賣
，並由甲○○於八十二年五月十五日，簽發票號○六九六三○號、到期日為同月二十
六日、面額新台幣二百萬元之本票乙紙交付告訴人，屆期先償還五十萬元，其餘一百
五十萬元嗣經依強制執行程序獲償等情，並據提出會算單、本票及載有收受本票、現
金五十萬元，且言明於八十二年六月二十六日前結清之收據各乙紙（均影本）在卷足
憑。此與告訴人指訴真實性之判斷攸關，客觀上為法院認定事實及適用法律之基礎。
原確定判決對之未加審酌，而就甲○○簽發該二百萬元本票予告訴人之目的是否為返
還買賣股票款，既未加究明，逕以其未兌現係屬民事債務不履行問題一語，而予摒棄
，自有應於審判期日調查之證據，未予調查之違法，而足以影響於原確定判決之結果
。案經確定，非常上訴意旨執以指摘原確定判決違背法令，洵有理由，為釐清事實究
明真相並維持被告等審級利益，爰由本院將原判決撤銷，由原審法院依判決前之程序
更為審判，以資糾正。至原確定判決理由所謂「姑如告訴人所言，告訴人有委託被告
買賣股票，因買賣何種股票，買賣價格為何，買賣張數為何，概由被告決定，在雙方
會算盈虧清楚以前，被告有無侵占，侵占股票或股款，侵占多少，尚難認定。」及「
被告依告訴人所託，購買一百十二張股票，業據告訴人謝黃芳寶供承無訛，謝德福亦
稱『是的』等語。嗣告訴人謝德福因選舉關係，囑付被告出售股票，此為告訴人所自
承，是以縱如告訴人所述，被告代為買賣股票，因被告既未施用詐術，告訴人亦未陷
於錯誤，被告當無詐欺可言」等語，其論斷係以告訴人之供述為假設前提，是尚難認
與該判決先前之論述有何矛盾情形，非常上訴意旨就此所指，尚屬誤會，併予指明。
據上論結，應依刑事訴訟法第四百四十七條第二項，判決如主文。
中      華      民      國     九十     年     十二     月    二十七    日
                              最高法院刑事第五庭
                                  審判長法官  紀  俊  乾
                                        法官  黃  正  興
                                        法官  劉  介  民
                                        法官  陳  東  誥
                                        法官  張  春  福
      右正本證明與原本無異
                                              書  記  官
中      華      民      國    九十一    年      一      月      三      日


司法院資訊處製作；財團法人民間司法改革基金會備份。
